【裁判字號】    97,海商上,3
【裁判日期】    980224
【裁判案由】    損害賠償
【裁判全文】
臺灣高等法院民事判決                 97年度海商上字第3號
上  訴  人  高昌國際集運有限公司
法定代理人  乙○○
訴訟代理人  馬潤明律師
被 上訴 人  美齊科技股份有限公司
法定代理人  甲○○
訴訟代理人  林昇格律師
複代理人    李志成律師
上列當事人間請求損害賠償事件，上訴人對於中華民國97年1月
28日臺灣臺北地方法院96年度海商字第25號第一審判決提起上訴
，本院於98年2月10日言詞辯論終結，判決如下：
    主  文
上訴駁回。
第二審訴訟費用由上訴人負擔。
    事實及理由
一、首查本件載貨證券載明系爭貨物係自基隆港運至斯洛伐克，
    契約顯具有涉外因素，惟兩造對契約之效力並未約定準據法
    ，且兩造國籍相同，則依涉外民事法律適用法第6條第2項規
    定，本件運送契約之成立要件及效力，應依我國法定之，合
    先說明。
二、被上訴人起訴主張：伊於民國96年2月間出售電腦面板零件
    一批（下稱系爭貨物）予Universal Media Corporation 公
    司（下稱UMC公司），計值美金202,688元，委由上訴人自基
    隆港運至斯洛伐克，上訴人並簽立以UMC公司為受貨人之載
    貨證券交被上訴人，系爭貨物運抵目的地後，上訴人本應憑
    載貨證券將貨物交予載貨證券之合法持有人，詎其擅將貨物
    交予未持有載貨證券正本之UMC公司，顯已違約，自應就伊
    所受損害負債務不履行損害賠償之責。又上訴人為運送人，
    明知UMC公司須提示載貨證券正本方能提領貨物，竟無單放
    貨，侵害伊對該貨物之所有權，亦應依民法第184條第1項前
    段、第188條規定負侵權行為損害賠償之責。因斯洛伐克為
    電子零件之進口國，該國進口廠商皆以零件組裝成品進而銷
    售，並無單純針對面板及電腦零件之交易市場，系爭貨物於
    斯洛伐克雖無市價，但系爭貨物之買賣價金美金202,688元
    ，既為UMC公司之進貨成本，恆少於斯洛伐克當地對系爭面
    板及電腦零件包含關稅、內陸運費及正常利潤價值之市價，
    伊以買賣價金為計算損害之標準，應屬有據。爰依起訴日美
    金兌換台幣之匯率（1：33.272），求為命上訴人應給付被
    上訴人新臺幣6,743,835元及自起訴狀繕本送達翌日即96年8
    月24日起至清償日止，按年息百分之5計算之利息（原審為
    上訴人勝訴判決）。答辯聲明：上訴駁回。
三、上訴人則以：伊曾多次為被上訴人運送貨物交予UMC公司，
    本件運送係採DDU（Delivery Duty Unpaid），即貨物須運
    抵買方之處為止。系爭貨物於運抵斯洛伐克並辦理清關後，
    即交由當地之貨運承攬業者Slovfracht Slovakia A.S.公司
    （下稱SSAS公司）接續運至買受人UMC公司之倉庫，伊實已
    履行運送契約所負之義務，無債務不履行可言。至於賣方與
    買方間因貨物或貨款之糾紛，應在買賣雙方間解決，不能將
    貨款之紛爭轉嫁予運送人。又系爭載貨證券背面約款第26條
    約定，運送人不就其所選任代理人之責任對託運人負責，伊
    本無須就SSAS公司之過失行為對被上訴人負責，此乃民法第
    224條之例外規定；況伊曾以電子郵件及電話多次告知SSAS
    公司，不得於未收到載貨證券正本即將貨物交予UMC公司，
    詎SSAS公司不理會伊之指示，伊就本件運送實已盡注意義務
    。且依系爭載貨證券正面註記及背面約款第22條約款，伊不
    承擔超過美金500元之損失；縱應就次運送人SSAS公司之過
    失負責，賠償責任應不超過美金500元。再者，依民法第638
    條第1項規定，被上訴人應證明貨物在交付時目的地之價值
    為何，不得僅以商業發票所載之金額認定伊應賠償之範圍等
    語，資為抗辯。上訴聲明：(一)原判決廢棄。(一)被上訴人在第
    一審之訴及假執行之聲請均駁回。
四、被上訴人主張上訴人簽發載貨證券受託運送系爭貨物而擅將
    貨物交予未持有載貨證券正本之UMC公司等情，業據提出載
    貨證券、商業發票、律師索賠函等件為證，上訴人亦不爭執
    其無單放貨之事實。按載貨證券具有換取或繳還證券之性質
    ，運送貨物，經發給載貨證券者，貨物之交付，應憑載貨證
    券為之，即使為運送契約所載之受貨人，苟不將載貨證券提
    出及交還，依海商法第104條（89年修正後為第60條）準用
    民法第630條規定，仍不得請求交付運送物，不因載貨證券
    尚在託運人持有中而有所不同。故運送契約所載之受貨人不
    憑載貨證券請求交付運送物，運送人不拒絕而交付，如因而
    致託運人受有損害，自應負損害賠償責任，最高法院86年度
    台上字第2509號著有判例可參。被上訴人主張上訴人應負損
    害賠償責任，洵非無據。
五、查本件載貨證券第26條雖載有：運送人有權以任何條件將全
    部或任何一部份處理、堆存、運送，及任何由運送人對貨物
    所承擔之義務，轉包予他人。當次運送人、代理人或履行輔
    助人以託運人向彼等求償之主張，向運送人為請求時，託運
    人應對運送人為賠償。又運送人之履行輔助人等，對於運送
    人依此載貨證券得主張之責任限制、免責等有利約款，亦得
    主張之等旨（見原審卷第47頁背面）。另第15條約款亦有：
    如運送人將貨物移交給另一運送人時，其運送人責任即告終
    了等就運送人「轉運」之規範（見原審卷第84頁）。上訴人
    並據以抗辯：依上開文義，即是「託運人」對「運送人」之
    「保證」，保證「運送人因履行輔助人之過失而遭受運送人
    （按此似為「託運人」之誤植）求償時」，就「履行輔助人
    轉而向運送人求償時」，負「終局之責任」，可見係履行輔
    助人之免責規範；依此等約款，當上訴人將貨物轉交予SSAS
    公司運送時，其即可不負運送人之責云云（見本院卷第18、
    19頁）。惟查系爭貨物係上訴人由船公司運抵斯洛伐克並辦
    理清關後，即交由當地之貨運承攬業者即上訴人於當地之代
    理人SSAS公司接續運至買受人UMC公司之倉庫等情，為上訴
    人所自陳（見原審卷第24、第40-41頁），則SSAS公司當屬
    上訴人履行運送契約義務之履行輔助人，應非係次運送人。
    上訴人雖曾以電子郵件指示SSAS公司不得於未收到載貨證券
    正本之前交貨云云；惟按債務人之代理人或使用人，關於債
    之履行有故意或過失時，債務人應與自己之故意或過失負同
    一責任。但當事人另有訂定者，不在此限。民法第224條定
    有明文。且海商法第61條明定：「以件貨運送為目的之運送
    契約或載貨證券記載條款、條件或約定，以減輕或免除運送
    人或船舶所有人，對於因過失或「本章規定」應履行之義務
    而不履行，致有貨物毀損、滅失或遲到之責任者，其條款、
    條件或約定不生效力」；再依海商法第60條準用民法第630
    條規定，載貨證券具有繳還證券之性質，運送貨物，經發給
    載貨證券者，貨物之交付，應憑載貨證券為之，即使為運送
    契約所載之受貨人，苟不將載貨證券提出及交還，仍不得請
    求交付運送物，是交貨時收回載貨證券，自屬運送人依「本
    章規定」應履行之義務。本件載貨證券上開第26條、第15
    條約款意旨縱令非虛，上訴人將貨物交予SSAS公司接續運送
    後，對SSAS公司無單放貨之行為如無庸負責，不啻免除上訴
    人承運系爭貨物，應憑載貨證券正本交付貨物之義務，且免
    除上訴人於無單放貨時，對被上訴人因喪失系爭貨物之占有
    所受損害之賠償責任，依海商法第61條規定，此等條款自不
    生效力，亦難謂係民法第224條但書所規定之有效特約。上
    訴人自不能據以解免運送人之責。
六、上訴人另辯稱：依本件載貨證券正面註記及背面約款第22
    條約款，伊所承受之賠償責任不超過美金500元云云，惟查
    該項約款意指：當貨物之滅失或毀損係在運送期間發生，應
    適用美國海上貨物運送法之規定，除非託運人於交付貨物前
    即以書面報明貨物價值，並記載於載貨證券上，運送人對每
    件貨物或運費單位之賠償金額，不得超過美金500元（見原
    審卷第47頁背面）。而海商法運送人單位責任限制規定之立
    法意旨，乃以海上運送較陸上運送風險為大，限制其賠償金
    額，有助於海上運送之發展。故此項責任限制之規定，僅應
    適用於海上運送之貨物滅失之情形；系爭貨物已安全離船，
    純係因運送人未依約定放貨，造成託運人之損害，自與責任
    限制規定之法意不符，上訴人執此約款為責任限制之抗辯，
    即非可採。
七、按運送物有喪失、毀損或遲到者，其損害賠償額應依其應交
    付時目的地之價值計算之，民法第638條第1項規定甚明。系
    爭貨物業因交付予無受領權人，而不能回復占有以交付予持
    有載貨證券正本之被上訴人，此為兩造所不爭，堪認運送物
    業已喪失。惟被上訴人主張：系爭貨物為面板及電腦零件，
    因斯洛伐克為電子零件之進口國，該國進口廠商皆以零件組
    裝成品為銷售，並無單純對面板及電腦零件之交易市場等語
    （見原審卷第64頁），並經我國住斯洛伐克代表處函覆屬實
    （函見本院卷第55頁），自難憑以認定系爭貨物於應交付時
    在目的地（即斯洛伐克）之市價。而上訴人主張本件買賣條
    件為DDU（Delivery Duty Unpaid，除進口稅外，賣方須負
    擔自起運地到達賣方指定地點所有的運費及保險費），亦為
    被上訴人所不爭。以一般買低賣高之商業經驗法則觀之，貨
    物在目的地之價格應高於出口地加上運費、保險費之價格；
    另依國際貿易慣例，貨物於目的地完好市價至少應包括成本
    、保險費、運費、關稅、管銷費用、合理利潤等項目。足認
    系爭貨物於應交付時目的地之價值，應高於被上訴人出賣予
    UMC公司之售價，則被上訴人以此售價作為請求賠償之金額
    ，於法難謂無據。被上訴人係以美金202,688元出售系爭貨
    物，有發票在卷可稽（見原審卷第11頁），按其起訴日（即
    96年8月16日）美金兌換新臺幣匯率1：33.272，換算為新臺
    幣6,743,835元。準此，被上訴人請求上訴人賠償新臺幣6,
    743,835元，即非無據。
八、綜上所述，被上訴人本於運送契約債務不履行法律關係，請
    求上訴人給付新臺幣6,743,835元及自96年8月24日起至清償
    日止，按年息百分之5計算之利息，洵非無據，應予准許。
    原審判命上訴人如數給付並酌定相當擔保金准為假執行、免
    假執行之宣告，於法並無不合。上訴論旨仍執前詞，指摘原
    判決不當，求予廢棄改判，為無理由。
九、本件事證已臻明確，兩造其餘陳述及攻擊防禦方法（包括侵
    權行為損害賠償之主張），經審酌後認與判決結果不生影響
    ，爰不一一論述，附此敘明。
十、據上論結，本件上訴為無理由，依民事訴訟法第449條第1項
    、第78條，判決如主文。
中    華    民    國    98    年    2    月    24    日
                  民事第十庭
                      審判長法  官  黃豐澤
                            法  官  林麗玲
                            法  官  吳謀焰
正本係照原本作成。
如不服本判決，應於收受送達後20日內向本院提出上訴書狀，其
未表明上訴理由者，應於提出上訴後20日內向本院補提理由書狀
（均須按他造當事人之人數附繕本）上訴時應提出委任律師或具
有律師資格之人之委任狀；委任有律師資格者，另應附具律師資
格證書及釋明委任人與受任人有民事訴訟法第466條之1第1項但
書或第2項（詳附註）所定關係之釋明文書影本。
中    華    民    國    98    年    2     月    25    日
                            書記官  鄭淑昀
附註：
民事訴訟法第466條之1（第1項、第2項）：
對於第二審判決上訴，上訴人應委任律師為訴訟代理人。但上訴
人或其他法定代理人具有律師資格者，不在此限。
上訴人之配偶、三親等內之血親、二親等內之姻親，或上訴人為
法人、中央或地方機關時，其所屬專任人員具有律師資格並經法
院認為適當者，亦得為第三審訴訟代理人。


司法院資訊處製作；財團法人民間司法改革基金會備份。
